臺灣臺中地方法院民事判決
110年度沙簡字第126號
原      告  陳丁鑽  
訴訟代理人  張豐守律師
被      告  陳明慶  
            陳明章  
            陳銘淵  
共      同
訴訟代理人  詹志宏律師
上列當事人間請求事件，本院於民國110年10月6日言詞辯論終結
，判決如下：
    主      文
被告應各給付原告新臺幣參仟伍佰零壹元，及均自民國一一○年
一月二十日起至清償日止，按年息百分之五計算之利息。
被告應自民國一一○年一月六日起至通行終止日止，按年給付原
告新臺幣貳仟玖佰柒拾肆元。
原告其餘之訴駁回。
訴訟費用由被告負擔百分之三，餘由原告負擔。
本判決第一項得假執行。但被告如各以新臺幣參仟伍佰零壹元為
原告預供擔保後，得免為假執行。
本判決第二項後段所命給付，各到期部分得假執行。但被告如各
以新臺幣玖佰玖拾貳元為原告預供擔保後，得免為假執行。
原告其餘假執行之聲請駁回。
    事實及理由
壹、原告起訴主張：坐落臺中市○○區○○○段00地號土地（重測前
    為四塊厝541-2地號，下稱系爭土地）為原告所共有，被告
    之被繼承人陳欽泰於民國102年間，對原告向本院提起確認
    通行權存在事件，經本院以102年度訴字第2436號判決陳欽
    泰勝訴（下稱該案為前案，該判決為前案判決）確定在案。
    依前案判決，陳欽泰對系爭土地固有通行權存在，然對於原
    告因容忍被告通行其土地所受之損害，依民法第787條第2項
    規定，陳欽泰應支付償金予原告，因陳欽泰已過世，被告為
    其繼承人，對陳欽泰所負債務，應負連帶清償責任。被告通
    行系爭土地面積為243平方公尺，以系爭土地每平方公尺之
    土地公告現值4,300元，如以年息百分之5計算，一年份償金
    為52,245元，而前案判決於104年1月29日宣判，原告並未上
    訴，確定時間應在104年2月20日，算到本件原告起訴110年1
    月6日，被告應支付原告5年10月償金，數額為304,765元，
    其後自110年1月6日起止每年應支付原告償金52,245元，至
    被告通行終止日為止，給付時間為每年12月31日。另系爭土
    地旁之土地，於109年4月時交易每坪單價為19,501元，可做
    為法院核定償金之依據，至償金計算方式如更正為依土地法
    第97條，以土地申報地價百分之10計算，原告沒有意見，原
    告亦未就系爭土地辦理申報地價，惟被告主張以百分之3計
    算，實屬過低。又被告所繼承陳欽泰之坐落臺中市○○區○○○
    段00地號土地（重測前為四塊厝411-8地號，下稱需役地土
    地）雖為被告、原告及訴外人陳進坤所分別共有，但因陳進
    坤、原告在旁邊有塊地是原告、陳進坤和被告被繼承人所共
    有，原告和陳進坤自不必通行系爭土地，系爭土地亦無公用
    地役關係存在，被告經營之花圃，種植高價花卉，農作期間
    ，必須以貨車搬運機械、肥料、農藥、種苗等物，收成後需
    將花卉運出，均係通行系爭土地為之，此業據陳欽泰於前案
    審理時陳明，而被告於前案判決確定後未聲請強制執行，適
    足以證明被告通行系爭土地無阻。並聲明：被告應連帶給
    付原告304,765元，及自起訴狀繕本送達翌日起，按年息百
    分之5計算之利息。被告應自110年1月6日起至通行終止之
    日止，按年連帶給付原告52,245元，給付時間為每年12月31
    日。並願供擔保，請准宣告假執行。
貳、被告則以：系爭土地本為當地糖廠運輸物料之鐵道，嗣後鐵
    道停止營運後，將鐵軌拆除，鋪平路面，移作「交通」使用
    ，為原告於78年8月25日登記取得，有系爭土地之登記謄本
    可憑，該交通用地之登記事項為公眾週知之公示項目，原告
    自願購買，豈有向其他民眾收取通行費用之理，再者，原告
    確實居住於系爭土地南側之重測前411-12地號上之三合院內
    ，系爭土地不僅為原告自用，亦供其親友使用，有原告於前
    案所提民事聲請狀可憑，另執行公務人員、水電抄錶員及其
    他經濟生活上所必須聯絡之人員，均有通行系爭土地之利益
    ，自屬供不特定之公眾通行之道路無疑，則系爭土地已符合
    既成道路之定義，原告自不得依民法第787條第2項規定，向
    被告請求支付償金。又前案判決係於104年3月16日確定，雖
    判決被告之被繼承人陳欽泰勝訴，但原告無視確定判決，仍
    繼續緊閉系爭土地上之鐵製柵門，因當時陳欽泰之身體健康
    不佳，不願與原告繼續糾纏，遂未聲請強制執行，其後亦不
    了了之，嗣後原告係於何時未加阻攔，時間點已無法確認，
    雖陳欽泰尚有子嗣3人即被告，但被告均各有其他職業，無
    法從事農作，故待陳欽泰於106年8月過世後，被告有感於需
    役地土地因遭原告阻攔，導致荒蕪一片，遂將該土地於107
    年2月，以每年12,000元之代價，出租予訴外人王明朝，並
    由其進行整理、打掃，甫有利用系爭土地243平方公尺之情
    形，故原告計算通行費用之期間應定為107年2月份之後，並
    非原告所述前案判決確定之後。況系爭土地位於鄉間，離最
    鄰近之公家單位即當地之育英國小約450公尺，附近均為稻
    田，偶有散落數民居，生活機能非佳，故應依土地法規定，
    以申報地價之百分之3計算償金，始較為合理，況需役地土
    地本非被告擁有所有權全部，原告對此亦有計算上之錯誤，
    且連帶債務應以法律有規定為限，所以被告應以持份比例分
    別負擔等語資為抗辯。並聲明：原告之訴駁回，如受不利判
    決，願供擔保請准宣告免為假執行。
參、本院之判斷：
一、本件原告主張系爭土地為原告所有，陳欽泰對原告提起確認
    通行權存在事件，經本院前案判決陳欽泰勝訴確定，被告為
    陳欽泰之繼承人，並已就需役地土地辦理分割繼承登記等事
    實，業據原告提出系爭土地登記謄本、前案判決、需役地土
    地登記謄本等件為證，並經本院調取前案卷宗查閱無訛，且
    為被告所不爭執，堪信屬實。
二、按土地因與公路無適宜之聯絡，致不能為通常使用時，除因
    土地所有人之任意行為所生者外，土地所有人得通行周圍地
    以至公路。前項情形，有通行權人應於通行必要之範圍內，
    擇其周圍地損害最少之處所及方法為之；對於通行地因此所
    受之損害，並應支付償金，民法第787條第1項、第2項分別
    定有明文。又依民法第七百八十七條第一項後段規定，有通
    行權者，對於通行地因此所受之損害，雖應支付償金，惟「
    償金」係指補償土地所有權人不能使用土地之損害，必於有
    通行權者，行使其通行權後，始有是項損害之發生，與通行
    權無對價關係（最高法院76年度台上字第2646號判決意旨參
    照），故原告主張被告有通行之事實，自應由原告負舉證責
    任。
三、被告雖主張系爭土地為既成道路，原告不得向被告請求支付
    償金等語，惟原告既否認系爭土地為既成道路，依法自應由
    被告舉證以實其說。而被告被繼承人於前案提起確認通行權
    存在之訴，主張有通行權之利益存在，如系爭土地確為既成
    道路，被告被繼承人即可於前案加以主張，何須另提起前案
    訴訟？況原告雖於前案102年10月4日所提民事聲請狀內表示
    ：被告（即本件原告）有三兄弟、二姊妹均住在外，經常返
    回祖厝度假或祭拜祖先及家屬聚會時「汽車進入住處之道路
    彎曲狹窄、很難進入、進入後無法回頭」為此民國78年間在
    541-2號土地內起造鐵皮屋做為兄長、姊妹返田口祖厝時停
    車及儲放農具之用途等語（見本院卷第143頁），惟原告使
    用系爭土地本係基於其為所有權人之行使，而郵差、抄水錶
    及其他公務需要，需使用系爭土地人員之使用，既係偶爾為
    之，難認系爭土地已達到公眾使用而成為既成道路之情形，
    被告亦未舉出其他證據證明系爭土地確已成為既成道路，其
    抗辯系爭土地為既成道路云云，自不可採信。
四、原告雖主張陳欽泰於前案判決確定時間應在104年2月20日，
    陳欽泰於前案判決確定後已有通行之事實，算到本件原告起
    訴110年1月6日，被告應支付原告5年10月償金，及其後自11
    0年1月6日起止每年應支付原告償金部分，惟查，前案判決
    係於104年3月16日確定，此業據本院調閱前案卷宗查核無誤
    ，原告雖主張陳欽泰於前案判決確定應已開始通行等語，惟
    此為被告所否認，依法自應由原告舉證以實其說。而依被告
    所聲請傳喚之證人王明朝，於本院110年10月6日言詞辯論時
    已證稱：被證9契約書內載后里區四塊厝段411-8地號土地，
    是我承租使用的，我承租3年多快4年了。承租前我有看過一
    次，就是雜樹、雜草，連溫室上面的頂蓋都已經破掉了，看
    起來很久沒有種植，我整理了7個月，連溫室的頂蓋也是我
    重新整理的。我現在租用系爭土地使用溫室種小蕃茄、小黃
    瓜，我騎機車和開福特2000小貨車出入該溫室都有，法院卷
    第225-227頁這6張照片是原告在110年10月3日在我的溫室那
    邊所拍的照片，也是我剛才所提在溫室種植的情形，我是走
    法院卷第175頁照片即系爭土地這條路進去溫室沒有錯，法
    院卷第170頁照片所示的門沒有鎖，只有一次被這鐵門擋著
    ，然後我就把鐵門推開，這是我在整理好溫室以後的事，當
    時鐵門沒有鎖，我用手就可以把門推開，只有發生這一次而
    已。依照這份租約，承租土地面積是2940平方公尺，當時被
    告陳明慶沒有詳細比給我範圍，陳明慶說土地有三分地，說
    溫室占了兩分地，剩下的1 分地就是溫室外面的空地，但確
    實界址在哪裡我不知道，租約還有效，我現在還在使用溫室
    ，也還在使用法院卷第175頁照片所示的道路等語明確（見
    本院卷第212-215頁），核與前案審理時，本院於103年4月3
    0日履勘現場時，陳欽泰當場表示因無法通行，溫室內栽培
    花木已經枯萎等語，及當日所拍攝溫室內照片（見前案卷一
    第158頁勘驗筆錄、第167頁照片）相符，足證被告所述於前
    案判決確定後並未通行系爭土地，係直到107年2月租給訴外
    人王明朝，始開始通行系爭土地，核與卷內證據相符，原告
    既未舉證證明陳欽泰或被告有於107年2月前通行系爭土地之
    事實，原告此部分之主張自不可採信。則依前揭說明，原告
    自得請求被告給付從107年2月起，因系爭土地所有權受到限
    制所受之損害，是被告應依民法第787條第2 項規定，自107
    年2月起支付原告償金無疑。
五、關於償金支付之金額標準，民法並無特別規定，然解釋上償
    金係補償土地所有權人不能使用土地之損害，即與損害賠償
    之性質相當，且衡之土地供人通行後，所有權人即不得自由
    使用、收益，而土地使用、收益之對價，依社會通念即為租
    金，故土地因他人行使通行權，致該部分土地不能自由使用
    、收益，則土地所有權人所受損害即應該相當於租金為當。
    又城市地方房屋之租金，以不超過土地及其建築物申報總價
    年息百分之10為限，土地法第97條第1項規定甚明。且土地
    法施行法第25條規定，土地法第97條所謂土地價額，依法定
    地價，而土地法第148條規定，土地所有權人依該法規定所
    申報之地價，為法定地價。又舉辦規定地價或重新規定地價
    時，土地所有權人未於公告期間申報地價者，以公告地價百
    分之八十為其申報地價，平均地權條例第16條前段亦定有明
    文。準此，原告得請求償金之上限，自應以系爭土地申報地
    價總額年息百分之10為限。且租金之數額，除以基地申報地
    價為基礎外，尚須斟酌基地之位置，工商繁榮之程度，承租
    人利用基地之經濟價值及所受利益等項，並與鄰地租金相比
    較，以為決定，並非必達申報總地價年息百分之10最高額（
    最高法院68年度台上字第3071號判決意旨參照）。是被告主
    張應以申報地價為計算基礎，應為可採；原告主張以系爭土
    地公告現值為計算基礎，應屬無據。
六、查系爭土地位於臺中市后里區，附近均為農田，甚為偏僻等
    情，業據本院於前案勘驗時查明明確，有本院前案103年4月
    30日、103年11月12日勘驗筆錄所附之現場照片附卷可考（
    見前案卷一第159-171頁、卷二第66-71頁），參以原告亦自
    承有使用系爭土地，並非將系爭土地單獨供被告通行使用，
    本院審酌上情認本件應以相當於土地申報地價總額年息3%計
    算償金較為妥適。以系爭土地係於105年、107年及109年辦
    理重新規定地價，於107年、109年之公告地價分別為每平方
    公尺670元、510元等情，有原告所提臺中市豐原地政事務所
    之函文（見本院卷第95頁）可憑，並為被告所不爭執，則依
    上開規定，其107年、109年之申報地價應各為其80%，即536
    元、408元無誤，而被告通行面積為243平方公尺，有前案判
    決可憑，則被告於107年2月起，至108年年底通行系爭土地
    所應支付之償金，應為【計算式：243×536×3%×（1＋11/12）
    ＝7,489，元以下四捨五入】，於109年至本件起訴前之110年
    1月5日為止所應支付之償金，應為3,015元【計算式：243×4
    08×3%×（1＋5/365）＝3,015，元以下四捨五入】，及自起訴
    日110年1月6日起至通行終止之日止，按年給付2,974元【計
    算式：243×408×3%＝2,974，元以下四捨五入】，故原告此部
    分之請求為有理由，逾此部分之請求則無理由。至被告雖再
    辯稱：被告就需役地土地，並非擁有所有權全部，原告對此
    亦有計算上錯誤等語，惟查，依需役地土地之土地登記謄本
    顯示，該土地為3003.51平方公尺，而依被告出租予訴外人
    王明朝之土地租賃契約書，出租土地範圍達2940平方公尺，
    已幾乎使用需役地土地全部，故被告認應依被告應有部分加
    以計算尚不可採信，併予敘明。
七、按數人負同一債務，明示對於債權人各負全部給付之責任者
    ，為連帶債務。無前項之明示時，連帶債務之成立，以法律
    有規定者為限。民法第272條定有明文。被告之被繼承人陳
    欽泰係於109年9月14日死亡，有原告所提陳欽泰之除戶戶籍
    謄本可憑（見本院卷第69頁），則就系爭土地之使用，被告
    顯非繼承陳欽泰之債務，而被告就需役地土地之應有部分，
    均各為27763/94491，有該土地之第一類謄本可憑（見本院
    卷第77、79頁），故被告自應平均分擔原告所得請求之償金
    ，故原告主張被告應連帶負擔自不可採。故被告應各平均給
    付原告起訴前之償金，經計算為3,501元【計算式：（7,489
    ＋3,015）/3＝3,501，元以下四捨五入】，及自起訴狀繕本送
    達翌日即110年1月20日起算之法定遲延利息，另自110年1月
    6日起至通行終止日止，按年共同給付原告2,974元。而原告
    逾此部分之請求則無理由，應予駁回。
八、本件判決係依民事訴訟法第427條第1項規定適用簡易訴訟程
    序，所為被告部分敗訴判決，應適用民事訴訟法第389條第1
     項第3款之規定，依職權宣告假執行，原告其餘假執行之聲
    請，因訴之駁回而失所依據，不予准許。被告陳明願供擔保
    ，聲請宣告假免為假執行，爰酌定相當之擔保金額宣告之。
九、本件事證已臻明確，兩造其餘之主張、陳述及所提證據暨攻
    擊防禦方法，經本院審酌後，認與本件判決結果無影響，爰
    不一一贅述，附此敘明。
十、訴訟費用負擔之依據：民事訴訟法第79條、第85條第1項。
中　　華　　民　　國　　110 　年　　10　　月　　27　　日
                  沙鹿簡易庭   法  官  黃建都
以上為正本係照原本作成。
如對本判決上訴，須於判決送達後20日內向本院提出上訴狀（應
附繕本）。
中　　華　　民　　國　　110 　年　　10　　月　　27　　日
                               書記官